臺灣臺北地方法院民事判決　　　　　　 95年度重勞訴字第5號
原　　　告　丙○○
　　　　　　乙○○
共　　　同
訴訟代理人　陳傳中律師
複 代理 人　甲○○
　　　　　　張人志律師
　　　　　　張信陽律師
被　　　告　黃心慧即普林斯頓語文短期補習班
訴訟代理人　丁○○
　　　　　　呂偉誠律師
　　　　　　呂昱德律師
複 代理 人　劉緒倫律師
上列當事人間請求確認僱傭關係存在事件，本院於民國96年5月1
日言詞辯論終結，判決如下：
    主      文
原告之訴駁回。
訴訟費用新台幣柒萬肆仟貳佰壹拾貳元由原告丙○○負擔新台幣
肆萬壹仟貳佰陸拾肆元，餘新台幣萬貳仟玖佰肆拾捌元由原告
乙○○負擔。
    事實及理由
一、原告主張：原告丙○○及乙○○自民國89年6月1日起即受僱
    於被告，分別擔任「保育老師」及「駕駛司機」乙職。惟於
    94年10月3 日竟遭被告解僱，且不附任何理由當面告知無庸
    前往給付勞務。原告原期望和平解決，遂向台北縣勞工局提
    出調解申請，然因被告於預定調解期日拒絕出席，該調解遂
    告無法成立。故被告未經合法程序終止雙方勞動契約，兩造
    間之僱傭關係迄今應仍為存在。又被告解雇原告既不合法，
    即應堪認被告拒絕原告依原僱傭契約給付勞務，而原告丙○
    ○及乙○○於遭不法終止契約前，每月薪資為新台幣 (下同
    )33,000 元、26,000元，依勞動基準法第23條規定，請求被
    告自94年9月1日起按原告上開之月薪於每月10日給付工資直
    至被告同意繼續提供勞務之日止，及其法定遲延利息，並聲
    明：(一)確認兩造間之僱傭關係存在。(二)被告應自94 年9
    月1日起，按月於每月10日給付原告丙○○33,000 元至被告
    同意原告丙○○繼續提供勞務之日止，並各期自每月11日起
    按週年利率5%計算之遲延利息。(三)被告應自94年9月1日起
    ，按月於每月10日給付原告乙○○26,000元至被告同意原告
    乙○○繼續提供勞務之日止，並各期自每月11日起按週年利
    率5%計算之遲延利息。
二、被告辯以：被告普林斯頓補習班係成立於92年7 月18日，實
    無可能自89年6 月起即開始僱用原告。又被告均按月給付員
    工工資，並依法列入薪資支出核實申報稅捐，惟原告二人主
    張受僱於被告之期間內，依其個人綜合所得稅申報資料卻發
    現，渠乃受僱於同泰不銹鋼工業有限公司、富櫃企業社等其
    他雇主，並未受雇於被告，且亦均未自被告處受領任何薪資
    。另被告於94年8 月委由中國信託商業銀行新店分行進行員
    工之薪資轉帳撥付作業，其代撥薪資名單中並無原告二人，
    其後之94年8 月份薪資明細表中臚列之所有員工姓名中亦無
    原告。因事業之薪資撥付作業有其一致性，如若原告二人確
    為被告之員工，則被告於為前開薪資轉帳撥付作業中，則無
    可能獨缺原告二人。再者，被告之營利事業登記所在地為「
    臺北縣新店市○○路○段18號2樓」 (下稱系爭登記所在地)
    ，雖被告實際營業地點係為系爭登記所在地之3 樓，惟公司
    營利事業所在地與其實際營業地點不同，實為社會上所常見
    ，斷不得以原告工作地點即被告登記所在地，即遽認兩造間
    有僱傭關係存在。而系爭登記所在地事實上為「茵格蘭文教
    事業有限公司」 (下稱茵格蘭公司) 之「小阿力的大學校」
    安親班，且該茵格蘭公司曾給付告原告丙○○工資所得，並
    為其投保勞保，而原告丙○○亦於94年7 月12日以「小阿力
    大學校」名義向廠商訂購文具用品，是由上開事實，即可足
    證原告丙○○應係受僱於茵格蘭公司並擔任「小阿力的大學
    校」安親班教師等職，而非被告員工之事實甚明。此外，原
    告倘果真受僱於被告，則衡諸社會經濟中一般僱傭關係運作
    之常理，於此超過5 年以上之期間內，自必有內容明確之相
    關文書足資證明兩造間之僱傭關係存在，惟原告二人均無法
    提出足以明確證明兩造間僱傭關係之文書，且渠等於向台北
    縣政府申請調解時，其所主張之被告員工人數亦與事實不符
    ，即顯然違反常情。另原告乙○○向台北縣政府申請處理勞
    資爭議時之協調會記錄記載「‥我要依照以前以一個月2 萬
    元領到薪資‥」，而原告於起訴後竟翻異前詞主張其每月薪
    資為26,000元，此更足證本件原告起訴事實，均為原告所編
    織杜撰。縱認原告主張為有理由，惟由原告二人歷年個人綜
    合所得稅申報資料可知，原告二人於主張受僱被告期間另有
    於他處服勞務並取得報酬，該報酬自應予以扣除。綜上，兩
    造間未曾有僱傭關係存在，是原告主張被告應給付薪資云云
    ，應無理由，並聲明：原告之訴駁回。
三、兩造間不爭執之事實：
(一)被告普林斯頓語文短期補習班係於92年7 月18日經台北縣政
    府以北府教社字第0920459241號函文核准設立，其實際營業
    地點係於系爭登記所在地之3 樓，該系爭登記所在地目前則
    為茵格蘭公司之「小阿力的大學校」安親班教室 (見卷一第
    25頁、第175頁、第176頁)。
(二)原告二人主張受僱於被告期間之綜合所得稅核定通知書，其
    上均未載有被告給付之薪資收入 (其中原告丙○○於89年90
    年之綜合所得稅核定通知書上載有受領於茵格蘭公司之薪資
    ，且於89年6月26日起至91年1月29日之勞保投保單位為茵格
    蘭公司)。另原告丙○○於94年7月12日以小阿力大學校之名
    義向廠商訂購文具用品，並於該出貨單上簽名 (見卷一第15
    6頁至158頁、卷二第34頁至第57頁)。
(三)中國信託商業銀行股份有限公司於96年3 月12日以中信銀集
    作字第96501910號函示檢送91年7月5日、91年9月5日、91年
    12月5日、92 年1月6日、92年5月9日、92年9月8日、92年10
    月9日之轉帳傳票，其中原告丙○○部分，除91年7月5日、9
    1年9 月5日二筆外，餘均自被告之帳戶以一對多之轉帳方式
    轉入原告丙○○之帳戶中 (見卷二第142頁至第188頁) ，另
    無轉入原告乙○○之紀錄。又上開轉帳除匯款予原告丙○○
    外，尚有匯款與訴外人鄭慧芬、鄭淑惠等人。
四、兩造間並無僱傭關係存在：
(一)按勞動契約係謂約定勞雇關係之契約，而勞工係謂受雇主僱
    用從事工作獲致工資者，工資則係指勞工因工作而獲得之報
    酬，勞基法第2條第6款、第1款、第3款定明文。是勞動契約
    之勞工與雇主間必具有使用從屬及指揮監督之關係，且此從
    屬性乃勞動契約之特色。而所謂從屬性具有下列三個內涵：
    1.人格從屬性，此乃勞動者自行決定之自由權的一種壓抑，
    在相當期間內，對自己之作息時間不能自行支配，而勞務給
    付內容之詳細情節亦非自始確定，勞務給付之具體詳細內容
    非由勞務提供者決定，而係由勞務受領者決定之，其重要特
    徵在於指示命令權，如勞動者須服從工作規則，而僱主享有
    懲戒權等。2.經濟上從屬性，此係指受僱人完全被納入僱主
    經濟組織與生產結構之內，即受僱人並非為自己之營業勞動
    ，而係從屬於他人，為該他人之目的而勞動，故受僱人不能
    用指揮性、計畫性或創作性方法對於自己所從事工作加以影
    響，此乃從屬性之最重要意涵。3.組織上從屬性，在現代企
    業組織型態之下，勞動者與僱主訂立勞動契約時，其勞務之
    提供大多非獨自提供即能達成勞動契約之目的，僱主要求之
    勞動力，必須編入其生產組織內遵循一定生產秩序始能成為
    有用之勞動力，因此擁有勞動力之勞動者，也將依據企業組
    織編制、安排其職務成為企業從業人員之一，同時與其他同
    為從業人員之勞動者，共同成為有機的組織，此即為組織上
    之從屬性。至於是否具備使用從屬關係，則須以提供勞務時
    有無時間、場所之拘束性，以及對勞務給付方法之規制程度
    ，僱主有無一般指揮監督權等為中心，再參酌勞務提供有無
    代替性，報酬對勞動本身是否具對價性等因素，作一綜合判
    斷。又所謂人格從屬，係指「對雇主所為之工作是否有承諾
    與否之自由」、「業務進行過程中，有無雇主之指揮監督」
    、「拘束性之有無」、「代替性之有無」以決之，且係指勞
    工有接受懲戒或制裁之義務，故是否受上下班時間、工作規
    則拘束，對於工作之請託、業務之執行有無承諾與否之自由
    等要件，均屬判斷是否係屬勞動契約之要點。
(二)關於兩造間有無勞動契約存在，原告固舉證人劉宗仁、王涵
    琪、葉淑儀、鄭淑惠等人為證，並提出署名為訴外人蘇愛雲
    之致家長函為證（見本院94 年店勞調字16號卷第8頁至第11
    頁），惟上開函證既未有蘇愛雲之署名，復為被告所否認，
    是上開函證即無證據能力而不得採為本院認定事實之基礎。
    至證人劉宗仁雖到庭結證稱：「我子女就讀的時候只有小哈
    力 (應為小阿力)，後來改為普林斯頓」 (見卷一第102頁背
    面)；「 ( 原告訴訟代理人：是否知道當時安親班老闆為何
    ? ) 我知道是心慧老師，這是我們的叫法。」證人葉淑儀亦
    結證稱：「 (法官：你知道安親班的負責人為誰? ) 黃心慧
    ，我們稱她為心慧TEACHER」 (見卷一第103 頁)。而證人王
    涵琪結證稱：「我記得92年間要到被告工作時是因為原告張
    逸琪要生產。」（見卷一第98頁反面）；「 (原告訴訟代理
    人：請問證人王與原告等二人工作地點在何處？) 在台北縣
    北新路2段18號2樓。」（見卷一第99頁）。證人鄭淑惠亦結
    證稱：「原告張擔任安親班老師，原告林開娃娃車」；「92
    年間幼稚園收掉了，我們就一起到安親班工作，當時安親班
    的老闆是黃心慧」（見卷一第100頁至第101頁）。惟查：證
    人王涵琪與被告黃心慧自89年間起即有合夥關係等情，既有
    王涵琪委託律師於94年10月6日所發之三重二十二支局第155
    號存證信函在卷可資佐證（見卷二第269頁至第271頁），經
    審王涵琪於上開存證信函中已明白陳稱原告為其與被告合夥
    事業之員工（見卷二第270頁），且被告亦確實於89年5月24
    日匯款王涵琪投資茵格蘭托兒所，此有被告匯款申請書在卷
    可按（見卷二第205頁），而證人鄭淑惠另結證稱：「(被告
    訴訟代理人：她們（指原告）同屬茵格蘭文教公司嗎？是的
    。」（見卷一第101頁），即足堪認被告與王涵琪間自89 年
    5月間起即有合夥之關係存在，且至94年10月6日王涵琪委託
    律師發存證信函予被告時止，被告與王涵琪間之合夥關係尚
    未消滅，而原告等應係受僱於王涵琪與被告上述之合夥。準
    此，則王涵琪上述與律師存證信函完全相左證言之真實性即
    堪存疑，而不可採。另經審諸民法第671條第3項明文規定合
    夥之通常事務，得由有執行權之合夥人單獨執行對外均得代
    表合夥，則即便劉宗仁、葉淑儀、鄭淑惠上述證言為真，亦
    有可能係誤認被告黃心慧即為上述合夥所致。況且，通常參
    加課後補習班或安親班學生之家長，少有深入調查子女就讀
    托育機構之內部作業詳情，則於王涵琪已以上述存證信函明
    白表明與被告有合夥關係之情形下，自亦不得以證人劉宗仁
    、葉淑儀上述證言即認定兩造有勞動契約存在。
(三)原告雖另舉載明「普林斯頓安親班」之被告黃心慧親筆簽名
    之信函 (見卷一第167頁)，主張被告設置安親班部門，而原
    告受僱於被告之安親部門云云。惟查：被告與王涵琪間自89
    年5月間起即有合夥之關係存在，且至94年10月6日王涵琪委
    託律師發存證信函予被告時止，被告與王涵琪間之合夥關係
    尚未消滅等情，既均如上述，則由合夥人之一之被告署名並
    載明「普林斯頓安親班在您託付之下．．．」之信函，亦有
    可能係被告基於其與王涵琪間之合夥約定所為，縱被告未與
    王涵琪就合夥事務達成合夥事務執行權之協議，而由被告片
    面所為，亦僅屬被告應否對合夥負責之問題，尚與兩造間是
    否有勞動契約無涉，是原告上項主張，亦屬無據，而不可採
    。
(四)另經衡諸原告乙○○未曾提出任何曾自被告處受領報酬之證
    明，則原告乙○○與被告間無何經濟上之從屬性即堪認定，
    原告乙○○主張兩造間有勞動契約存在云云，即乏依據，而
    不可採。至原告丙○○雖曾於91年12月5日、92年1月6日、
    92年5月9日、92年9月8日、92年10月9日經被告之帳戶轉入
    款項，惟是時被告與王涵琪之合夥關係尚未結束又如前述，
    衡諸合夥人有提供帳戶供合夥事業之用之可能，則不論上述
    款項是否經由被告之帳戶轉入，亦不得以該轉入之事實，即
    認兩造間有經濟上之從屬性，並據以認定兩造間有勞動契約
    存在。抑且，原告丙○○復不爭執曾代「小阿力大學校」簽
    收廠商之出貨單（見卷一158頁），且茵格蘭公司曾給付原
    告丙○○工資所得，並為其投保勞保 (見卷一第156頁、第
    157頁)，則依上事證，亦足以說明兩造間並無認定無勞動契
    約所應有之不可替代之經濟從屬性關係存在。
五、綜上所述，原告主張兩造間有勞動契約存在，並不可採，從
    而，原告請求確認兩造間之僱傭關係存在；被告應自94 年9
    月1日起，按月於每月10日給付原告丙○○33,000元、給付
    原告乙○○26,000元，及均至被告同意原告丙○○、乙○○
    繼續提供勞務之日止，並各期自每月11日起按週年利率5%計
    算之遲延利息，均無理由，而應予駁回。
六、本案事證已臻明確，兩造其餘主張陳述及所提之證據，均毋
    庸再予審酌，附此敘明。
七、訴訟費用負擔之依據：民事訴訟法第78條、第85條第1項。
中　　華　　民　　國　　96　　年　　5　　月　　18　　日
                    民事第三庭   法　官　詹駿鴻
以上正本係照原本作成
如對本判決上訴，須於判決送達後20日內向本院提出上訴狀
中　　華　　民　　國　　96　　年　　5　　月　　18　　日
                     　　　　　　書記官　官碧玲
